ACORDAO-COMPLETO-2491601

ACÓRDÃO 2074/2022 ATA 13/2022 - SEGUNDA CÂMARA

VISTOS, relatados e discutidos estes autos de aposentadoria deferidas pela administração do Tribunal Regional do Trabalho da 4ª Região em favor de Tassilo Roland Schroeter, Teodoro Lopes de Souza, Vanda Baptista e Yara Maria Duval Cruzeiro;
ACORDAM os Ministros do Tribunal de Contas da União, reunidos em Sessão da 2ª Câmara, nos termos do art. 71, III e IX, da Constituição de 1988, dos arts. 1º, V, 39, II, e 45 da Lei nº 8.443, de 1992, e dos arts. 260, § 1º, e 262, § 2º, do RITCU, ante as razões expostas pelo Relator, em: 
9.1. reconhecer os registros tácitos para os atos de aposentadoria em favor de Tassilo Roland Schroeter (à Peça 13 sob o n.º 20786603-04-2005-000043-6) , Teodoro Lopes de Souza (à Peça 14 sob o n.º 20786603-04-2006-000001-3) , Vanda Baptista (à Peça 15 sob o n.º 20786603-04-2006-000038-2) e Yara Maria Duval Cruzeiro (à Peça 16 sob o n.º 20786603-04-2006-000021-8) em sintonia, aí, com a Tese n.º 445 fixada em repercussão geral pelo STF no bojo do Recurso Extraordinário 636.553-RS e, ainda, com a subsequente jurisprudência inaugurada pelo TCU a partir do Acórdão 122/2021-TCU-Plenário;
9.2. determinar que, no prazo de 15 (quinze) dias contados da notificação desta deliberação, a administração do Tribunal Regional do Trabalho da 4ª Região dê ciência desta deliberação aos interessados indicados no item 9.1 deste Acórdão; 
9.3. enviar a cópia do presente Acórdão, com o Relatório e a Proposta de Deliberação, à administração do Tribunal Regional do Trabalho da 4ª Região, para ciência e adoção das providências cabíveis em cumprimento ao item 9.2 deste Acórdão; e
9.4. arquivar o presente processo.

Aposentadorias deferidas pela administração do Tribunal Regional do Trabalho da 4ª Região em favor de Tassilo Roland Schroeter, Teodoro Lopes de Souza, Vanda Baptista e Yara Maria Duval Cruzeiro.

Segunda Câmara

Tribunal Regional do Trabalho da 4ª Região.

3. Interessados: Tassilo Roland Schroeter (CPF XXX.060.310-XX); Teodoro Lopes de Souza (CPF XXX.101.980-XX); Vanda Baptista (CPF XXX.870.390-XX); e Yara Maria Duval Cruzeiro (CPF XXX.572.550-XX).

13.1. Ministros presentes: Bruno Dantas (Presidente), Augusto Nardes e Antonio Anastasia.
13.2. Ministro-Substituto convocado: Marcos Bemquerer Costa.
13.3. Ministro-Substituto presente: André Luís de Carvalho (Relator).

ANDRÉ DE CARVALHO

Trata-se de aposentadorias deferidas pela administração do Tribunal Regional do Trabalho da 4ª Região em favor de Tassilo Roland Schroeter, Teodoro Lopes de Souza, Vanda Baptista e Yara Maria Duval Cruzeiro.
2.	Após a análise final do feito, o Auditor Federal Osvaldo Nunes Alves lançou o seu parecer conclusivo à Peça 41, com a anuência, por delegação de competência, do diretor da Sefip (Peça 42) , nos seguintes termos:
	" (...) EXAME TÉCNICO
3.	Os atos constantes do presente processo, com exceção do referente a Yara Maria Duval Cruzeiro, foram julgados legais por meio do Acórdão 4405/2019-TCU-Segunda Câmara, de relatoria do Ministro-Substituto André Luís de Carvalho (peça 28) . 
4. 	O ato inicial da Sra. Yara Maria Duval Cruzeiro foi julgado legal pelo Acórdão 3284/2007-TCU-Segunda Câmara, da lavra do Ministro Augusto Sherman (TC Processo 017.828/2007-8) . No caso do ato de alteração, em favor de Yara Maria Duval Cruzeiro, o Acórdão 4405/2019-TCU-Segunda Câmara determinou a oitiva em relação à incorporação de quintos após 1998, de acordo com o parecer emitido pelo Ministério Público (peça 27) .
5.	Após a análise das respostas da oitiva (peças 31-32) , esta Unidade Técnica elaborou instrução com proposta de ilegalidade do ato da Sra. Yara Maria Duval, em razão da incorporação de quintos após 1998 (peça 35) .
6.	O Ministério Público manifestou-se de acordo com a proposta da Sefip (peça 37) .
7.	O Relator, por sua vez, fez determinação à Sefip nos seguintes termos (peça 38) : 
'Determino, portanto, o envio do presente processo à Sefip para que promova o sobrestamento deste feito, nos termos do art.¿157 do RITCU, até o superveniente deslinde dos eventuais embargos opostos em face dessa decisão do STF no RE 636.553/RS com vistas à modulação dos respectivos efeitos, sem prejuízo de determinar que, diante do subsequente transcurso do prazo máximo de 180 (cento e oitenta) dias sem esse suposto deslinde dos embargos pelo STF, a unidade técnica passe a retomar o andamento do feito, submetendo o processo ao Gabinete do Ministro-Relator.'
8.	Em verificação feita no sítio do STF, constatou-se que os autos do RE 636.553/RS ainda não tiveram decisão definitiva (peça 39) . Desse modo, transcorridos mais de 180 (cento e oitenta) dias sem deslinde dos embargos pelo STF, e cumprindo determinação do Relator constante da peça 38, esta Unidade Técnica considera que o processo pode prosseguir com a ratificação da proposta de ilegalidade contida na instrução de peça 35. 
CONCLUSÃO
9.	Em razão do exposto e tendo em vista as análises realizadas nos atos de concessão de aposentadoria de Yara Maria Duval Cruzeiro, esta Unidade Técnica considera que o ato em tela deve receber a chancela de ilegalidade e ter negado o registro por esta Egrégia Corte, em virtude da incorporação de quintos após 1998 por parte da interessada.
10. 	Destaque-se que a análise deste processo levou em conta os dispositivos da Resolução TCU 315/2020. 
PROPOSTA DE ENCAMINHAMENTO
11.	Ante o exposto, com fundamento nos arts. 71, inciso III, da Constituição Federal, 1o, inciso V, e 39, inciso II, da Lei n. 8.443/1992 e 260, §§ 1o e 2º, do Regimento Interno do Tribunal de Contas da União, propõe-se:	
	a) considerar ILEGAL e negar o registro do ato de alteração de aposentadoria de Yara Maria Duval Cruzeiro (CPF: XXX.572.550-XX) ;
	b) dispensar o ressarcimento das quantias indevidamente recebidas de boa-fé, nos termos da Súmula TCU n. 106;
	c) determinar ao Tribunal Regional do Trabalho da 4ª Região, com fundamento no art. 45 da Lei 8.443/1992 e no art. 4º, inciso I, da Resolução TCU 315/2020, que:
	c.1) no prazo de quinze dias, faça cessar o pagamento decorrentes do ato impugnado por esta Corte, sob pena de responsabilidade solidária da autoridade administrativa omissa, nos termos do art. 262 do Regimento Interno/TCU;
	c.2) envie, no prazo de trinta dias, pelo Sistema e-Pessoal, com fulcro no art. 19, § 3º, da IN TCU 78/2018, novo ato de concessão de aposentadoria da interessada, livre da irregularidade detectada;
	c.3) dê ciência, no prazo de 15 (quinze) dias, do inteiro teor desta deliberação à interessada, alertando-a de que o efeito suspensivo proveniente da interposição de eventuais recursos junto ao TCU não a exime da devolução dos valores percebidos indevidamente após a respectiva notificação, caso esses não sejam providos; 
 c.4) encaminhe ao Tribunal, no prazo de 30 (trinta) dias contados da ciência da decisão, documento apto a comprovar que a interessada tomou conhecimento do acórdão."
3.	Enfim, por intermédio do Exmo. Sr. Procurador Rodrigo Medeiros de Lima, o MPTCU manifestou a sua parcial discordância em relação à aludida proposta da unidade técnica, tendo consignado, para tanto, o seu parecer à Peça 45 nos seguintes termos:
	" (...) 2.	Por meio do Acórdão 4405/2019-TCU-Segunda Câmara (peça 28) , os atos integrantes deste processo foram apreciados pela legalidade, à exceção do ato de alteração da aposentadoria de Yara Maria Duval Cruzeiro (peça 16) . Naquela oportunidade, o Tribunal determinou a oitiva da interessada em face de indícios de ilegalidade apontados em nosso parecer anterior, datado de 12/6/2019, em que assim nos manifestamos, em relação ao referido ato (peça 27) :
'5.	Quanto ao ato de alteração da aposentadoria da Sra. Yara Maria Duval Cruzeiro, a Sefip também propôs a legalidade e concessão do registro por entender que 'a questão da incorporação de VPNI está regularizada pelo julgamento do ato inicial (Acórdão de Relação 3.284/2007-2ª Câmara, de Relatoria de Augusto Sherman) ' (peça 24) .
6.	Ocorre que no ato inicial da referida concessão não constava pagamento de parcela de vantagem pessoal decorrente de incorporação pelo exercício de função, consoante se vê no campo 'Dados de vantagens' do ato (peça 26) . Aliás, o ato de alteração foi cadastrado no Sisac justamente por incluir tal parcela nos proventos da interessada, consoante se vê na descrição dos fundamentos legais da alteração (peça 16) , embora não tenha informado no campo 'Discriminação dos tempos em funções comissionadas' nenhum período de exercício de função. Exatamente por isso o relator determinou que a Sefip fornecesse informações mais detalhadas sobre a incorporação de função, uma vez que a falta delas impossibilita a adequada avaliação acerca da legalidade do ato.
7.	Tal informação - períodos de exercício e cargo/função exercida - consta no ato inicial da aposentadoria, já apreciado pelo TCU, conforme consignou a Sefip em sua instrução. Observa-se no campo 'Discriminação dos tempos em funções comissionadas' daquele ato, a informação de que a inativa exerceu a função de diretor de secretaria, símbolo CJ-3, no período de 4/6/1998 a 8/12/2003 (peça 26, p. 5) . 
8.	No entanto, a possibilidade de incorporação de quintos/décimos, prevista no art. 62 da Lei 8.112/1990, está limitada à data de 8/4/1998, quando foi publicada a Lei 9.624/1998. Sobre esse assunto, o Supremo Tribunal Federal (STF) decidiu, no âmbito do Recurso Extraordinário (RE) 638.115, em sede de repercussão geral, que ofende o princípio da legalidade a decisão que concede a incorporação de quintos pelo exercício de função comissionada no período de 8/4/1998 até 4/9/2001, por ofensa explícita ao princípio da legalidade. Naquela oportunidade em foi lavrada a seguinte ementa:
Recurso extraordinário. 2. Administrativo. 3. Servidor público. 4. Incorporação de quintos decorrente do exercício de funções comissionadas no período compreendido entre a edição da Lei 9.624/1998 e a MP 2.225-48/2001. 5. Impossibilidade. 6. Recurso extraordinário provido.
9.	Ainda no âmbito do citado recurso, foi prolatada, em sede de embargos de declaração, decisão assim ementada: 
Embargos de declaração no recurso extraordinário. 2. Repercussão Geral. 3. Direito Administrativo. 4. Servidor público. 5. Incorporação de quintos decorrente do exercício de funções comissionadas no período compreendido entre a edição da Lei 9.624/1998 e a MP 2.225-48/2001. Impossibilidade. 6. Cessada a ultratividade das incorporações em qualquer hipótese, seja decorrente de decisões administrativas ou de decisões judiciais transitadas em julgado. RE-RG 730.462, Rel. Min. Teori Zavascki. 7. Ausência de omissão, contradição ou obscuridade. 8. Embargos rejeitados.
10. No caso do ato de alteração da aposentadoria da Sra. Yara, o exercício da função ocorreu em período posterior a 8/4/1998, em desacordo com o citado RE e com a pacífica jurisprudência do TCU, a exemplo do recente Acórdão 447/2019-TCU-Plenário, o que torna o ato ilegal.
11. Todavia, a possibilidade de apreciação do ato pela ilegalidade requer a realização de oitiva prévia da interessada, nos termos do Acórdão 587/2011-TCU-Plenário, tendo em vista que o ato foi enviado ao TCU 24/8/2006, portanto, há mais de cinco anos. 
12. Desse modo, este representante do Ministério Público de Contas da união perfilha a proposta consignada pela Sefip (peças 24-25) , exceto no que diz respeito ao ato de alteração da aposentadoria da Sra. Yara Maria Duval Cruzeiro (peça 16) em relação ao qual propõe o destaque para processo apartado, com vistas a realização de oitiva da interessada, nos termos do Acórdão 587/2011-TCU-Plenário.'
3.	A Sefip realizou a oitiva da interessada (peças 29-30) , e após o recebimento dos documentos enviados ao Tribunal (peças 31-32) elaborou nova instrução em que propôs a ilegalidade e negativa de registro do ato em face da incorporação de parcelas de quintos após 8/4/1998, em desacordo com o RE 638.115 e com a jurisprudência do TCU (peça 35) . Anuímos a essa proposta em parecer de 4/11/2019 (peça 37) .
4.	Porém, em despacho de 20/4/202, o relator Ministro-Substituto André Luís de Carvalho, determinou o sobrestamento dos autos em razão da decisão do STF no RE 636.553, in verbis (peça 38) :
' (...) 
Determino, portanto, o envio do presente processo à Sefip para que promova o sobrestamento deste feito, nos termos do art.¿157 do RITCU, até o superveniente deslinde dos eventuais embargos opostos em face dessa decisão do STF no RE 636.553/RS com vistas à modulação dos respectivos efeitos, sem prejuízo de determinar que, diante do subsequente transcurso do prazo máximo de 180 (cento e oitenta) dias sem esse suposto deslinde dos embargos pelo STF, a unidade técnica passe a retomar o andamento do feito, submetendo o processo ao Gabinete do Ministro-Relator.'
5.	Transcorrido o prazo de 180 dias sem o julgamento definitivo dos embargos de declaração no RE 636.553, a Sefip, em cumprimento à determinação do relator, elaborou nova instrução, na qual 'considera que o processo pode prosseguir com a ratificação da proposta de ilegalidade contida na instrução de peça 35' (peça 41) .
6.	O processo foi enviado diretamente ao gabinete do relator, que em despacho de 16/6/2021, determinou o envio dos autos para manifestação escrita do Ministério Público de Contas da União.
II
7.	Consoante já consignado em nosso parecer transcrito no parágrafo 2º acima, e confirmado pelos documentos enviados pela interessada (peças 31-32) , além das instruções posteriores da Sefip (peças 35 e 41) , não restam dúvidas de que a inativa exerceu a função de diretora de secretaria, símbolo CJ-3, no período de 4/6/1998 a 8/12/2003, e que a incorporação dos quintos está em desacordo com o decidido pelo STF no RE 638.115.
8.	Nada obstante, o ato em apreço foi enviado ao TCU em 24/8/2006. Portanto, incide no caso o entendimento do STF no RE 636.553, no qual fixou a seguinte tese de repercussão geral (grifos inseridos) :
'Em atenção aos princípios da segurança jurídica e da confiança legítima, os Tribunais de Contas estão sujeitos ao prazo de 5 anos para o julgamento da legalidade do ato de concessão inicial de aposentadoria, reforma ou pensão, a contar da chegada do processo à respectiva Corte de Contas.'
9.	Em 4/12/2020, o STF encerrou o julgamento dos embargos de declaração que estavam pendentes de apreciação no citado recurso extraordinário, e o inteiro teor do acórdão foi publicado em 4/2/2021. Apesar de rejeitados os embargos, o relator esclareceu em seu voto que, passado o prazo de 5 anos contados da chegada do ato ao TCU, sem a finalização do processo, o ato restará automaticamente estabilizado, abrindo-se, contudo, a partir daí, a possibilidade de sua revisão, nos termos e prazo do art. 54 da Lei 9.784/1999.
10.Na sessão do Plenário de 27/1/2021, o TCU prolatou o Acórdão 122/2021 ao aprovar o voto do Ministro Walton Alencar Rodrigues no qual foi examinada a citada decisão do STF. O relator concluiu em seu voto que 'cabe ao TCU, por conseguinte, em atendimento à disposição legal e aos princípios da eficiência, da razoável duração do processo e da isonomia, evoluir, no entendimento e nos procedimentos, para compatibilizar suas decisões com a recente tese da Suprema Corte'. Asseverou que 'a partir do registro tácito do ato de concessão, é possível a sua revisão, no prazo de 5 anos, com base no aludido artigo da lei de processo administrativo', e que 'esse entendimento é plenamente compatível com o disposto no art. 260, § 2º, do Regimento Interno do TCU', segundo o qual (grifos inseridos) :
'O acórdão que considerar legal o ato e determinar o seu registro não faz coisa julgada administrativa e poderá ser revisto de ofício pelo Tribunal, com a oitiva do Ministério Público e do beneficiário do ato, dentro do prazo de cinco anos da apreciação, se verificado que o ato viola a ordem jurídica, ou a qualquer tempo, no caso de comprovada má-fé.'
11.Portanto, a revisão de ofício do ato considerado tacitamente registrado somente é possível dentro do prazo de cinco anos após esse evento. Desse modo, como o ato em apreço ingressou no Tribunal em 24/8/2006, opinamos porque ele seja considerado tacitamente registrado em 24/8/2011. A essa altura, também não é mais possível rever de ofício o registro tácito desde 24/8/2016. É nesse sentido as recentes decisões do Tribunal, a exemplo dos Acórdãos 8.473/2021 e 8.490/2021, ambos da Primeira Câmara.
12. Repisa-se que a irregularidade constante do ato está em desacordo com o entendimento do STF no RE 638.115, que ao apreciar o Tema 395 fixou a seguinte tese de repercussão geral (grifos inseridos) : 
'Ofende o princípio da legalidade a decisão que concede a incorporação de quintos pelo exercício de função comissionada no período de 8/4/1998 até 4/9/2001, ante a carência de fundamento legal'.
13. No entanto, em Sessão de 19/12/2019, o Plenário do STF apreciou Embargos de Declaração opostos contra o acórdão originalmente proferido nos autos do multicitado RE 638.115, os quais foram conhecidos e, ao lhes conferir efeitos infringentes, definiu uma modulação sobre os efeitos da decisão original, que havia considerado irregular qualquer incorporação de quintos decorrentes de funções exercidas no período compreendido entre 8/4/1998 e 4/9/2001. É o seguinte o teor da decisão (grifos inseridos) :
'O Tribunal, por maioria, acolheu parcialmente os embargos de declaração, com efeitos infringentes, para reconhecer indevida a cessação imediata do pagamento dos quintos quando fundado em decisão judicial transitada em julgado, vencida a Ministra Rosa Weber, que rejeitava os embargos. No ponto relativo ao recebimento dos quintos em virtude de decisões administrativas, o Tribunal, em razão de voto médio, rejeitou os embargos e, reconhecendo a ilegitimidade do pagamento dos quintos, modulou os efeitos da decisão de modo que aqueles que continuam recebendo até a presente data em razão de decisão administrativa tenham o pagamento mantido até sua absorção integral por quaisquer reajustes futuros concedidos aos servidores. Os Ministros Ricardo Lewandowski e Celso de Mello proviam os embargos de declaração e modulavam os efeitos da decisão em maior extensão. Ficaram vencidos, nesse ponto, os Ministros Marco Aurélio e Rosa Weber. Por fim, o Tribunal, por maioria, também modulou os efeitos da decisão de mérito do recurso, de modo a garantir que aqueles que continuam recebendo os quintos até a presente data por força de decisão judicial sem trânsito em julgado tenham o pagamento mantido até sua absorção integral por quaisquer reajustes futuros concedidos aos servidores, vencidos os Ministros Marco Aurélio e Rosa Weber. Tudo nos termos do voto do Relator. Afirmaram suspeição os Ministros Luiz Fux e Roberto Barroso'. Ausente, justificadamente, nesta assentada, o Ministro Celso de Mello. Plenário, 18.12.2019.'
14. Desse modo, e considerando a irregularidade da incorporação dos quintos pela inativa, em período posterior 8/4/1998, entendemos que independentemente do registro tácito do ato, cabe determinação à unidade jurisdicionada para que observe os exatos termos da modulação adotada pelo STF no RE 638.115, acima reproduzida. É nesse sentido a decisão da Primeira Câmara ao prolatar o recente Acórdão 8.662/2021."
É o Relatório.

não há.

Procurador Rodrigo Medeiros de Lima.

APOSENTADORIA. INDEVIDA VANTAGEM COMO "QUINTOS OU DÉCIMOS" DE FUNÇÃO. ILEGALIDADE. DECURSO DE CINCO ANOS DESDE A ENTRADA DOS ATOS NO TCU. DECISÃO DO STF SOB A TESE N.º 445 DE REPERCUSSÃO GERAL. APLICAÇÃO PELO TCU DA REFERIDA TESE N.º 445 EM REPERCUSSÃO GERAL. REGISTRO TÁCITO DOS ATOS. DETERMINAÇÕES. COMUNICAÇÕES.

APOSENTADORIA (APOS)

Secretaria de Fiscalização de Integridade de Atos e Pagamentos de Pessoal e de Benefícios Sociais (Sefip).

Trata-se de aposentadorias deferidas pela administração do Tribunal Regional do Trabalho da 4ª Região sob as seguintes condições:
	Peça
	Beneficiários
	Data de Nascimento
	Tipo de Ato e
de Aposentadoria
	Vigência
	Enviado
ao TCU

	13
	Tassilo Roland Schroeter
	27/9/1935
	Inicial por 
Aposentadoria Compulsória
	28/9/2005
	21/3/2006

	14
	Teodoro Lopes de Souza
	07/01/1936
	Inicial por 
Aposentadoria Voluntária
	30/12/2005
	16/2/2006

	15
	 Vanda Baptista
	9/4/1961
	Inicial por 
Invalidez
	22/11/2006
	21/12/2006

	16
	Yara Maria Duval Cruzeiro
	7/10/1948
	Alteração 
	9/12/2003
	24/8/2006

2.	De todo modo, ao avaliar os respectivos atos de aposentadoria em favor de Tassilo Roland Schroeter, Teodoro Lopes de Souza, Vanda Baptista e Yara Maria Duval Cruzeiro, a Sefip detectou para o ato em favor, apenas, de Yara Maria Duval Cruzeiro a inadequada percepção da vantagem como "quintos ou décimos" de função transformada em Vantagem Pessoal Nominalmente Identificada (VPNI) pelo art. 62-A da Lei n.º 8.112, de 1990.  
3.	Por esse prisma, após a análise final do feito, a unidade técnica pugnou pela legalidade dos atos de aposentadoria em favor de Tassilo Roland Schroeter, Teodoro Lopes de Souza e Vanda Baptista, sem prejuízo da ilegalidade do ato de aposentadoria em favor de Yara Maria Duval Cruzeiro.
4.	O MPTCU manifestou, todavia, a sua discordância em relação à aludida proposta da unidade técnica, tendo pugnado pelo registro tácito do ato em favor de Yara Maria Duval Cruzeiro na data de 24/8/2011, sem a superveniente possibilidade de promover a respectiva revisão de ofício, já que, em sintonia com a jurisprudência fixada pelo TCU a partir, por exemplo, dos Acórdãos 8.473/2021 e 8.490/2021, da 1ª Câmara, a referida revisão somente poderia ocorrer dentro do prazo quinquenal subsequente ao registro tácito do aludido ato, tendo esse prazo quinquenal exaurido, todavia, em 24/8/2016, sem prejuízo de observar os exatos termos da modulação promovida pelo STF no RE 638.115-CE.
5.	O TCU pode incorporar o parecer da unidade técnica, com os ajustes sugeridos pelo MPTCU, a estas razões de decidir, deixando, contudo, de prolatar, no presente processo, a suscitada determinação para a administração do TRT da 4ª Região promover a efetiva implementação das futuras absorções da parcela inerente à incorporação dos "quintos ou décimos de função", já que essa determinação já foi efetivamente proferida pelo Acórdão 63/2022-TCU-Segunda Câmara.
6.	Desse modo, em sintonia com a Tese n.º 445 fixada em repercussão geral pelo STF no bojo do Recurso Extraordinário 636.553-RS e, ainda, com a subsequente jurisprudência inaugurada pelo TCU a partir do Acórdão 122/2021 prolatado pelo Plenário sob a relatoria do Ministro Walton Alencar Rodrigues, o TCU deve admitir, no presente momento, o registro tácito para os aludidos atos de aposentadoria em favor de Tassilo Roland Schroeter, Teodoro Lopes de Souza, Vanda Baptista e Yara Maria Duval Cruzeiro ante a entrada desses atos no TCU há mais de cinco anos: em 21/3/2006, 16/2/2006, 21/12/2006, 24/8/2006, respectivamente.
7.	No bojo, aliás, do referido Recurso Extraordinário 636.553-RS em repercussão geral, a aludida Tese n.º 445 teria sido fixada pelo STF nos seguintes termos: " (...) Em atenção aos princípios da segurança jurídica e da confiança legítima, os Tribunais de Contas estão sujeitos ao prazo de 5 anos para o julgamento da legalidade do ato de concessão inicial de aposentadoria, reforma ou pensão, a contar da chegada do processo à respectiva Corte de Contas."  
8.	De toda sorte, ao promover, todavia, o subsequente julgamento dos embargos de declaração sob a relatoria do Ministro Gilmar Mendes, o STF passou a admitir a superveniente revisão desse ato tacitamente registrado em face dos eventuais vícios materiais subjacentes e, para tanto, teria sido fixado o seguinte esclarecimento adicional: " (...) passado esse prazo [de cinco anos, contado de forma ininterrupta, a partir da chegada do processo à corte de contas] sem finalização do processo, o ato restará automaticamente estabilizado. Abre-se, a partir daí, a possibilidade de sua revisão, nos termos do art. 54 da Lei 9.873/1999"; devendo essa referência legal ser aí entendida, entretanto, como "Lei 9.784/1999", e não como "Lei 9.873/1999", diante da necessária referência ao suscitado prazo decadencial quinquenal.
9.	Ocorre, contudo, que não mais subsistiria a possibilidade de promover a eventual revisão de ofício, já que, em sintonia com a jurisprudência fixada pelo TCU a partir, por exemplo, dos Acórdãos 8.473/2021 e 8.490/2021, da 1ª Câmara, a referida revisão somente poderia ocorrer dentro do prazo quinquenal subsequente ao registro tácito do correspondente ato, estando esse prazo quinquenal, todavia, já exaurido.
10.	Diante, portanto, dos elementos de convicção até aqui obtidos neste processo, o TCU pode reconhecer o registro tácito para os atos de aposentadoria em favor de Tassilo Roland Schroeter, Teodoro Lopes de Souza, Vanda Baptista e Yara Maria Duval Cruzeiro.
Ante o exposto, pugno pela prolação do Acórdão ora submetido a este Colegiado.
TCU, Sala das Sessões, em 3 de maio de 2022.
Ministro-Substituto ANDRÉ LUÍS DE CARVALHO 
Relator